【裁判字號】    96,訴,1434
【裁判日期】    970618
【裁判案由】    偽造文書等
【裁判全文】
臺灣臺北地方法院刑事判決              96年度訴字第1434號
公  訴  人  臺灣臺北地方法院檢察署檢察官
被      告  乙○○
上列被告因偽造文書等案件，經檢察官提起公訴（九十六年偵字
第一一六二五號），本院判決如下：
    主  文
乙○○共同行使偽造私文書，足以生損害於他人，處有期徒刑陸
月，如易科罰金，以新臺幣壹仟元折算壹日。偽造「謝仁祥」之
印章壹枚、印文貳拾玖枚及署押枚均沒收。
    事  實
一、乙○○於民國九十六年四月間，以每日新臺幣（下同）一千
    三百元之代價，受僱於自稱「黃大哥」之丙○○（未據起訴
    ）至臺北市○○路段○街抄取待出租房屋廣告內容之工作，
    其明知丙○○並非其所抄寫之各待出租房屋之房東，亦未經
    各該待出租房屋房東授權可以房東名義出租房屋，因貪圖每
    戶二百元之簽約金，竟與丙○○間基於為自己不法所有之犯
    意聯絡，由丙○○先自乙○○所抄寫之待出租房屋資料與房
    東聯絡後，查知臺北市○○○路447之2號12樓之3之房屋（
    下稱系爭房屋）平日均將鑰匙交由大樓管理員保管並帶同房
    客看屋而有機可趁，即於九十六年五月八日在蘋果日報分類
    廣告J1版刊登「自租套房光復南路信義路電梯大廈採光佳獨
    立門戶約十坪廚房炊全新裝潢屋主自租9500仲免0000000000
    」之分類廣告，適有租屋需求之甲○○於同日下午瀏覽該廣
    告後，以行動電話撥打分類廣告上所載電話號碼與丙○○聯
    絡，丙○○即偽稱為系爭房屋之屋主「謝仁祥」，並告知甲○○如欲承租該房屋，可接洽該屋大樓管理員自行前往看屋
    ，俟隔日甲○○依指示自行前往看屋後，即向丙○○表達欲
    承租系爭房屋之意，雙方並約定於同年月十日下午三時三十
    分在臺北市○○路○段170號之咖啡廳見面簽約，丙○○見甲○○已進其詐騙圈套中，為求逼真，先於簽約前之不詳時地
    先委由不知情之刻印店人員偽刻「謝仁祥」之印章一枚，並
    預先於房屋租賃契約書上填載租屋內容及偽簽「謝仁祥」之
    簽名二枚後，即聯絡乙○○於簽約時到場。至同年月十日下
    午三時三十分許，甲○○偕同其父與自稱「謝仁祥」之丙○○及自稱「謝仁祥」助理之乙○○於臺北市○○路與開封街
    口會合時，丙○○則將前揭已偽簽「謝仁祥」簽名二枚及偽
    刻之「謝仁祥」印章一枚交予乙○○後，隨即佯裝有事先行
    離開，並要求甲○○與佯裝其助理之乙○○至咖啡廳內完成
    簽約、交付押租金及房屋鑰匙之程序，甲○○不疑有他，於
    乙○○持偽造之「謝仁祥」印章在交付予甲○○之房屋租賃
    契約書封面、房屋收付款明細表、契約條文、立契約書人欄
    及騎縫偽造「謝仁祥」之印文共二十九枚，並交付系爭房屋
    之鑰匙一把後，即交付乙○○第一個月之租金九千五百元及
    押金一萬元合計一萬九千五百元，乙○○於取得上開押租金
    後，隨即連同房東收執之房屋租賃契約書一份及偽造「謝仁
    祥」之印章一枚，一同攜至丙○○所躲藏之長沙街巷子內交
    付予丙○○，並取得工資二千五百元。嗣因甲○○於取得乙○○所交付之系爭房屋鑰匙後，馬上持該鑰匙至系爭房屋使
    用而無法進入，經該大樓管理員告知系爭房屋屋主係「謝小
    姐」而非「謝先生」後始知受騙，甲○○因不甘遭騙，隨即
    撥打乙○○留存於房屋租賃契約書上之行動電話，佯稱方才
    簽約有問題，套出乙○○當時所在位置後，報警始當場查獲
    。
二、案經甲○○訴由臺北市政府警察局大安分局報告臺灣臺北地
    方法院檢察署檢察官偵查起訴。
    理  由
一、訊據被告乙○○就其自九十六年四月初起至同年五月十日下
    午遭警查獲時止，以每日一千三百元之代價，受僱於自稱為
    「黃大哥」之案外人丙○○擔任沿街抄寫出租房屋廣告資料
    之工作，而於同年五月十日下午三時三十分許，與丙○○約
    定每次簽約可自丙○○處取得二百元之代價，佯裝自稱為系
    爭房屋屋主「謝仁祥」之丙○○之助理，於臺北市○○路一
    段170號某咖啡廳內與告訴人甲○○簽訂系爭房屋之租賃契
    約，並於收受甲○○所交付之押租金共一萬九千五百元後，
    隨即持至長沙街某巷內交付予躲藏於該巷內之丙○○等情，
    均坦承不諱，核與告訴人甲○○於警詢及偵查中所指述租用
    系爭房屋之情形相符，並有房屋租賃契約書一份在卷可資佐
    證，則被告所述前揭事實即屬實在，應堪採信。
二、而被告就其與佯稱為屋主「謝仁祥」之丙○○一同與甲○○
    簽約一事，雖辯稱：其因聽信丙○○誆稱係系爭房屋之二房
    東，且已獲系爭房屋屋主授權以屋主姓名出租房屋，因擔心
    承租人於簽約時會就租屋條件向屋主討價還價，始配合丙○○佯裝為「謝仁祥」之助理，代替丙○○與甲○○訂約，而
    丙○○尚積欠其部分工資未給付，是其亦為被害人云云。然
    查：
  (一)以被告於本院所供：「（對於檢察官起訴之犯罪事實有何意
    見？）……，如果有人要租房子，黃大哥（即丙○○）會先
    跟（我）聯絡，約地點叫我去簽約，簽約的時候，黃大哥要
    我說我是屋主的助理，我只負責簽約與收錢的事，黃大哥說
    如果要租房子的人問屋主做什麼工作，黃大哥叫我回答說是
    例如做建築的之類，如果是問租房子的話就直接跟屋主聯絡
    ，屋主也就是黃大哥，因為他是二房東，但是他每次出租給
    不同的人的時候，都會用不同的名字，像本件房東就是謝仁
    祥，他就假裝是謝仁祥，……。」、「（當初他要你謊稱他
    的姓名，多次代替他去跟別人簽訂租賃契約，你自己不覺得
    奇怪嗎？）因為當初我應徵的時候，他跟我說他是二房東，
    他的意思是說他想從中間賺一筆，他跟我說如果他自己出面
    的話會很麻煩，客人會跟他要東要西，所以他才跟我說如果
    房客有什麼要求的話，要房客直接打電話跟他說。」、「（
    為何要你出面？）因為只要租房子的人打電話給他，因為他
    給我的觀念就是他很忙。」、「（你之前不是說過他都躲在
    巷子裡，為何說你很忙？）他是要讓房客覺得他很忙，事情
    都交給我處理。」、「（他之前是否有跟你說他是二房東？
    ）他是有這樣跟我說。」、「（你是否有懷疑他說他是二房
    東的事情是假的？）因為我從18歲就開始住外面，我到現在
    也還是租房子，我覺得他是要賺取這中間的差額，我沒有懷
    疑過他是不是真的二房東。」、「（你有無看過委任狀？）
    沒有？」、「（那他憑什麼用這個名字跟別人簽約，你憑什
    麼代理他？）因為我那時候只想說這可能就是我工作的內容
    ，因為我之前也失業了幾個月，想要趕快賺錢，且薪水是一
    天一千三百元，然後工作的時間很固定，也都有給薪資。」
    等語觀之，「黃大哥」即丙○○於九十六年五月十日下午三
    時三十分許，向甲○○佯稱有事先行離開後，實係躲藏在長
    沙街某巷弄內以行動電話遙控被告與甲○○間簽訂系爭房屋
    之租賃契約事宜而無他事，又被告並無處理丙○○與承租人
    間更改或補充簽約條件之權限，若承租人於簽約時就契約條
    款有所疑義，仍須由承租人以電話與丙○○聯絡後始能決定
    ，如丙○○確已取得系爭房屋屋主之授權得以屋主名義出租
    房屋，則由其本人當面與甲○○完成租賃契約即可，何須額
    外花費二百元請被告佯裝其助理與甲○○見面，並代其於房
    屋租賃契約書上蓋章後，將甲○○所交付之押租金持至其所
    躲藏之附近巷道之迂迴方式為之，則丙○○以前揭迂迴方式
    請被告佯裝其助理代其簽約，顯係為阻絕承租人於與其之言
    談互動中察覺遭其詐騙之可能，而以被告為一大學畢業生，
    於案發時時年二十八歲，以其智識程度，當無不知之理，被
    告事後辯稱前揭工作係其第一份工作，故無法查知丙○○之
    詐欺意圖云云，顯不足採。
  (二)且現今法律對於社會上所謂之「二房東」一詞雖無確切之定
    義存在，然依一般說法係認從真正房東（大部分是房屋所有
    權人）手中將房屋租下，再以自己名義將房屋轉租他人或找
    他人與己合租之人始屬之，其與接受真正房東授權，而表明
    為代理人身份替真正房東與承租人簽約，並收取仲介費用之
    房屋仲介，及單純擔任房屋所有權人之左右手，並以房屋所
    有權人名義代為簽訂房屋租賃契約之情形均不相同，自不待
    言。而本件被告於本院訊問時曾自承自十八歲起即在外租屋
    至今等語，則其對於所謂「二房東」之出租房屋方式，必知
    之甚稔，其明知丙○○多次與他人簽訂房屋租賃契約時，每
    次均係以不同姓名佯稱係房屋所有人而與承租人簽訂房屋租
    賃契約，且其從未親眼見過丙○○取得房屋所有人之委託或
    代理簽約之委任狀，則丙○○所為除與時下「二房東」係以
    自己名義出租房屋之情況不同外，亦與以房屋所有權人代理
    人之身分，代房屋所有權人出租房屋予承租人之房屋仲介，
    及表明非房屋所有權人身份，而單純代房屋所有權人簽名等
    情形均大相逕庭，實顯有偽以他人名義簽訂房屋租賃契約之
    故意甚明，則被告辯稱其因深信丙○○是想從中賺取差價之
    二房東，故無法察知丙○○係以佯裝房屋所有人之方式與承
    租人簽約，以騙取承租人之押租金云云，亦屬卸責之詞，不
    足採信。
  (三)況被告於本院訊問時即已供稱：其當初對於丙○○佯稱為系
    爭房屋所有權人「謝仁祥」，並要求其佯裝「謝仁祥」之助
    理與甲○○簽約之事，也曾感覺怪怪的；因當時失業多月想
    趕快賺錢，丙○○所給薪資穩定且工時固定，故未理會丙○○有無取得房屋所有權人之委任狀等語，足見被告當時實已
    察覺丙○○所為顯有偽造文書以詐騙甲○○押租金之可能，
    卻為賺取薪資，而與丙○○相互配合，佯裝丙○○之助理於
    與甲○○之房屋租賃契約書中偽蓋「謝仁祥」之印章，並代
    為交付系爭房屋鑰匙及收取押租金，是被告辯稱其僅係單純
    聽從丙○○指示，而無詐騙他人錢財之意圖云云，顯屬飾卸
    之詞，亦不足採，而本件被告與丙○○間顯有行使偽造文書
    及詐欺之犯意聯絡，應堪認定。
三、至被告雖辯稱：以其留存其姓名及電話於甲○○所收執之房
    屋租賃契約書中，並於甲○○以電話告知其契約有問題時，
    仍回到原簽約處與甲○○見面等情，可知其並無與丙○○一
    同詐騙甲○○之意云云。惟依被告於偵查中所述：「契約書
    旁邊有留我的名字跟電話，那是我寫的。因為當時簽完約我
    跟宋小姐聊天，他說他從事廣告，他問我結婚沒，以後可以
    寄小卡片給我，我就將我聯絡方式留在契約書上。」等語，
    可知被告當時在上開房屋租賃契約書中寫下姓名和地址，係
    因與甲○○相談甚歡，經甲○○要求後所留，而以甲○○當
    時係要求被告留下地址以寄送小卡片，被告卻僅留存姓名及
    以女友李雅倫名義所申辦之行動電話號碼，似已有不欲讓甲○○知其真實身份之可能。再依甲○○於警訊中所述：「我
    於96.05.08下午看到蘋果日報刊登租屋廣告，然後96.05.09
    下午15：30分我自己與父親到臺北市大安區○○○路447之2
    號12樓之4看要租的房子，又於96.05.10下午15：30分在臺
    北市○○路○段170號咖啡廳與自稱謝先生的房東有碰面，我
    碰到面後，謝先生要我將租押金交給犯嫌乙○○，犯嫌就將
    鑰匙交給我，於是我馬上就到承租房子地點試鑰匙，我發現
    我鑰匙不合，結果管理員也跟我說我可能被騙了，他說房東
    是謝小姐，不是謝先生，且房子並未出租出去，這時我才驚
    覺我被詐騙了。」、「我因為光復南路上的大樓管理員，當
    時有聯絡屋主，該屋主表示房子並未出租出去，管理員就教
    我趕快打電話給犯嫌，我就假裝因為簽約有問題，而引誘犯
    嫌見面，而犯嫌當時在臺北市大安區○○○路○段270號前，
    我就搭上計程車趕到忠孝東路4段270號，因為怕嫌犯逃跑，
    同時並告知我哥哥到現場，到後來我就通知警方到現場將犯
    嫌帶回派出所偵訊。」等語，被告當時顯係與甲○○簽約後
    各自離開不久，未能慮及甲○○已查知遭詐騙，因而誤信甲○○所言，不慎暴露行蹤，遭甲○○聯絡員警查獲，而非被
    告所辯係自行返回原簽約地點後遭警查獲，是被告前揭所辯
    ，亦均不足為被告有利之認定。
四、另被告雖請求傳訊證人丙○○，以證明其僅係單純聽從丙○○之指示與甲○○簽訂房屋租賃契約，而無詐騙甲○○之意
    云云。然本院依被告之聲請，多次傳、拘證人丙○○而未獲
    一節，有卷附送達證書及臺灣花蓮地方法院檢察署九十七年
    五月十四日花檢兆仁97助165字第8760號函可按。另本件被
    告明知丙○○並未取得系爭房屋所有權人之同意及授權，卻
    佯以該房屋所有權人「謝仁祥」之名義與甲○○簽訂房屋租
    賃契約書，以詐取甲○○之押租金等情，卻仍聽從丙○○之
    指示佯裝丙○○之助理代於與甲○○簽訂之房屋租賃契約書
    中偽蓋「謝仁祥」之印章，則被告與丙○○間顯有行使偽造
    私文書及詐欺取財之犯意聯絡甚明，前已明敘，縱依被告請
    求傳訊丙○○到庭證述之結果，確可證明被告當時均係依丙○○指示所為，亦無法反推被告於當時並無犯罪之故意，而
    無繼續傳訊之必要，附此敘明。是本件事證明確，被告犯行
    堪以認定，應予依法論科。
五、核被告乙○○所為，係犯刑法第二百十六條、第二百十條之
    行使偽造私文書罪，以及刑法第三百三十九條第一項之詐欺
    取財罪。被告與丙○○間就上揭犯行，有犯意之聯絡及行為
    之分擔，皆為共同正犯。又被告推由丙○○委由不知情之刻
    印店人員偽造「謝仁祥」之印章一枚，應論以間接正犯。而
    被告與丙○○共同偽造「謝仁祥」之印章、印文及署押之行
    為，均為偽造私文書之部分行為，又被告前揭偽造私文書之
    低度行為，為行使之高度行為所吸收，均不另論罪。又其係
    以一行為同時觸犯行使偽造私文書罪與詐欺取財罪，為想像
    競合犯，應依刑法第五十五條之規定，從一重之行使偽造私
    文書罪處斷。爰審酌被告明知丙○○佯裝為系爭房屋之所有
    權人簽訂租賃契約以詐取押、租金，竟為賺取薪資，昧其良
    知，擔任丙○○之助手與告訴人甲○○簽約、收取押、租金
    ，惡性甚為重大，且其犯後仍飾詞狡辯，毫無悔意，僅於遭
    警查獲當日賠償甲○○二千八百元等一切情狀，量處如主文
    所示之刑，並諭知易科罰金之折算標準。未扣案之「謝仁祥
    」印章一枚及扣案之偽造「謝仁祥」印文二十九枚、簽名三
    枚，不問屬於犯人與否，均應依刑法第二百十九條宣告沒收
    。
據上論斷，應依刑事訴訟法第二百九十九條第一項前段，刑法第
二十八條、第二百十六條、第二百十條、第三百三十九條第一項
前段、第五十五條、第四十一條第一項前段、第二百十九條，刑
法施行法第一條之一，判決如主文。
本案經檢察官葉雅婷到庭執行職務。
中    華    民    國    97    年    6     月    18    日
              臺灣臺北地方法院刑事第二庭
                                    審判長法  官  劉煌基
                                          法  官  賴淑美
                                          法  官  劉秀君
上正本證明與原本無異。
如不服本判決，應於判決送達後10日內向本院提出上訴狀（應抄
附繕本）。告訴人或被害人如對於本判決不服者，應具備理由請
求檢察官上訴，其上訴期間之計算係以檢察官收受判決正本之日
期為準。
                                          書記官  吳俊龍
中    華    民    國    97    年    6     月    18    日


司法院資訊處製作；財團法人民間司法改革基金會備份。
